ACORDAO-COMPLETO-2356584

ACÓRDÃO 9550/2019 ATA 34/2019 - SEGUNDA CÂMARA

VISTOS, relatados e discutidos estes autos de embargos de declaração interpostos contra o Acórdão 5946/2018-TCU-Segunda Câmara, alusivo à pensão civil concedida à Benedita Leocadia Rodrigues de Souza
ACORDAM os Ministros do Tribunal de Contas da União, reunidos em sessão da 2ª Câmara, com fulcro nos arts. 32 e 34 da Lei 8.443/1992, e diante das razões expostas pelo Relator, em:
9.1. conhecer dos embargos de declaração apresentados por Benedita Leocadia Rodrigues de Souza para, no mérito, rejeitá-los;
9.2. dar ciência desta deliberação ao embargante e ao Departamento de Polícia Rodoviária Federal.

Embargos de declaração interposto por Benedita Leocadia Rodrigues de Souza contra decisão do Tribunal que considerou ilegal e recusou o ato de concessão de pensão civil instituída por Gilberto Mayer em benefício da embargante

Segunda Câmara

3. Interessados/Responsáveis/Recorrentes:
3.1. Interessados: Benedita Leocadia Rodrigues de Souza (XXX.450.739-XX.
3.2. Recorrente: Benedita Leocadia Rodrigues de Souza (XXX.450.739-XX).

13.1. Ministros presentes: Aroldo Cedraz (na Presidência), Augusto Nardes (Relator) e Raimundo Carreiro.
13.2. Ministro-Substituto convocado: Weder de Oliveira.
13.3. Ministro-Substituto presente: André Luís de Carvalho.

ACORDAO-COMPLETO-2435014

Acórdão 12955/2020 - Segunda Câmara

ACORDAO-COMPLETO-2412454

Acórdão 8032/2020 - Segunda Câmara

AUGUSTO NARDES

Ministro Augusto Nardes.

Trata-se de embargos de declaração opostos por Benedita Leocadia Rodrigues de Souza contra o Acórdão 3299/2019-TCU-Segunda Câmara (peça 22) que considerou ilegal e recusou o ato de concessão de pensão civil instituída por Gilberto Mayer em benefício da embargante.
2. Em síntese, o referido Acórdão 3.299/2019 foi proferido no seguinte sentido:
9.1. considerar ilegais e recusar o registro dos atos de concessão de pensões civis instituídas por Gilberto Mayer (CPF XXX.187.709-XX) em benefício de Benedita Leocádia Rodrigues de Souza (CPF XXX.450.739-XX) e por José Ferreira da Silva (CPF XXX.604.604-XX) em benefício de Euse Régia Ferreira da Silva (CPF XXX.237.584-XX) e Eliene Ferreira da Silva (CPF XXX.094.584-XX) ;
 9.2. dispensar a reposição das importâncias indevidamente recebidas de boa-fé pelos beneficiários até a data da notificação desta deliberação à unidade jurisdicionada, com base no Enunciado 106 da Súmula da Jurisprudência do TCU;
9.3. determinar ao Departamento de Polícia Rodoviária Federal - DPRF, com base no art. 45 da Lei 8.443/1992, que:
9.3.1. no prazo de 15 (quinze) dias, a contar da ciência desta deliberação, cesse os pagamentos decorrentes dos atos impugnados, sob pena de ressarcimento das quantias pagas indevidamente e de responsabilização solidária da autoridade competente;
9.3.2. comunique aos interessados a deliberação deste Tribunal e os alerte de que o efeito suspensivo proveniente de eventual interposição de recursos junto ao TCU não os eximirá da devolução dos valores indevidamente recebidos após as notificações, em caso de não provimento dos apelos;
9.3.3. no prazo de 30 (trinta) dias, a contar da ciência deste acórdão, encaminhe a este Tribunal, por cópia, comprovantes das datas em que as interessadas dele tomarem conhecimento;
9.4. dar ciência aos interessados e ao Departamento de Polícia Rodoviária Federal.
3. Com a finalidade de embasar seu pleito, a embargante expõe, em síntese, os seguintes argumentos:
 (...) 
Todavia, com o devido respeito, o v. acórdão contém omissões, na medida em que deixa de abordar aspectos fundamentais do direito da pensionista, quais sejam: a) decadência do direito de revisão da pensão da Embargante; b) a violação à coisa julgada administrativa formada no Processo TC n° Processo 001.088/1996-3, que reconheceu a legalidade da aposentadoria paga ao Instituidor da pensão; c) a existência de decisão transitada em julgado no processo judicial (Ação Ordinária n° 95.00.08958-0) , que reconheceu o direito da categoria ao reajuste de 3,17%, a ser aplicado sobre a remuneração integral dos mesmos no mês de janeiro de 1995.
4. Assim, requer, primeiramente, o recebimento dos presentes embargos, eis que tempestivos, atribuindo-lhes efeito suspensivo, e, no mérito, para sanar as omissões apontadas, o acolhimento dos declaratórios, atribuindo-lhes excepcionais efeitos infringentes, reformando-se o v. acórdão embargado a fim de que seja declarada a legalidade do ato de concessão da pensão instituída por Gilberto Mayer em benefício da embargante.
É o relatório.

8.1. Marcelo Trindade de Almeida (19095/OAB-PR) e outros, representando Benedita Leocadia Rodrigues de Souza.

Não atuou.

EMBARGOS DE DECLARAÇÃO. PENSÃO CIVIL. INEXISTÊNCIA DA SUPOSTA CONTRADIÇÃO OU OMISSÃO. INDEVIDA TENTATIVA DE MERA REDISCUSSÃO DE MÉRITO DO FEITO PELA ESTREITA VIA DOS EMBARGOS. CONHECIMENTO. REJEIÇÃO.

PENSÃO CIVIL (PCIV)

Secretaria de Fiscalização de Pessoal (SEFIP).

Cuidam os autos de pensão civil instituída por Gilberto Mayer em benefício de Benedita Leocadia Rodrigues de Souza (624.450.739-87) , ora embargante. 
2. A concessão foi considerada ilegal, com negativa de registro, por meio do Acórdão 3299/2019-TCU-Segunda Câmara (peça 22) .
3. Irresignada, a Sra. Benedita Leocadia Rodrigues de Souza opôs embargos de declaração, alegando que o julgado contém omissões, já que deixou de abordar aspectos fundamentais do direito da pensionista, quais sejam: a) decadência do direito de revisão da pensão da Embargante; b) a violação à coisa julgada; c) a existência de decisão transitada em julgado no processo judicial (Ação Ordinária n° 95.00.08958-0) , que reconheceu o direito da categoria ao reajuste de 3,17%.
4. Os embargos de declaração preenchem os requisitos de admissibilidade aplicáveis à espécie, podendo ser conhecidos.
5. No mérito, entretanto, não há o que reparar ou suprir no acórdão atacado, uma vez que as ventiladas omissões não ocorrem, como elucido a seguir. Ademais, entendo como objetivo desses Embargos de Declaração a rediscussão do mérito da deliberação recorrida, o que sabidamente é vedado na doutrina e jurisprudência pátria.
6. Em reforço, pertinente destacar a natureza das contradições e omissões embargáveis, consoante elucidativa explanação contida no Acórdão 3339/2013-TCU-Primeira Câmara:
"A omissão para o acolhimento dos declaratórios é a que diz respeito à questão que deveria ter sido apreciada pelo colegiado, mas não o foi. Não constitui omissão ou contradição a adoção de entendimento diverso do preferido pela parte, segundo seus próprios critérios de justiça e de acordo com sua particular interpretação das leis e da jurisprudência. Não há falar em omissão quando o acórdão analisa todas as questões submetidas a exame e as decide com base em teses jurídicas, jurisprudência, interpretação de leis e análise dos fatos que são diversos dos que os jurisdicionados entendem como mais adequados.
 (...) a contradição deve estar contida nos termos do decisum atacado, este compreendido no âmbito desta Corte como o conjunto: Relatório, Voto e Acórdão. Não cabe alegação de contradição entre o acórdão embargado e 'doutrina', 'jurisprudência' ou mesmo 'comando legal'. A alegação é pertinente em recurso de reconsideração ou pedido de reexame, no qual o comando atacado é contrastado com a jurisprudência, a doutrina e o ordenamento jurídico. Entretanto, é descabida em embargos de declaração, cuja única finalidade é esclarecer ou integrar a decisão embargada, excepcionalmente modificando-a."
7. Desse modo, fica claro que a omissão sanável por intermédio dos aclaratórios deve ser aquela interna à própria decisão embargada, ou seja, deve haver discrepância entre os fundamentos que a alicerçaram e a sua conclusão.
8. Dito isso, passo a discorrer sobre as alegadas omissões alegadas pela embargante.
9. Em relação à decadência do direito de revisão da pensão da Embargante, esse argumento foi tratado adequadamente no acordão atacado, cito parte do Relatório a seguir:  
"...No pertinente à decadência estabelecida no art. 54 da Lei 9.784/1999, cumpre destacar que o Supremo Tribunal Federal reconhece não ocorrer decadência contra decisão do TCU que nega registro de ato de admissão, aposentadoria, reforma e pensão. Esses atos, também chamados "atos sujeitos a registro", se enquadram na categoria de "ato complexo". Nesse sentido, não é demais ressaltar que o entendimento jurisprudencial, tanto no âmbito deste Tribunal quanto no do Poder Judiciário, é de que o referido dispositivo legal, ao ser aplicado aos atos de aposentadoria e pensão, conta seu prazo decadencial somente a partir do respectivo registro pelo Tribunal de Contas da União, visto que, em se tratando de ato complexo, só é aperfeiçoado quando de seu registro pelo TCU. Portanto, o prazo decadencial não pode ser contado a partir da concessão administrativa, mas sim a partir do exame pelo TCU. "
10. Quanto à violação à coisa julgada, também considero o tema esgotado pelo Decisum embargado, cito parte dos argumentos apresentados no Relatório:
13. 	Assim, sendo o ato de aposentadoria e/ou pensão complexo, este somente passa a estar plenamente formado (perfeito) , válido (aferição da legalidade com reflexo de definitividade perante a Administração) e eficaz (plenamente oponível a terceiros, deixando de apresentar executoriedade provisória) quando recebe o registro pela Corte de Contas. Tal entendimento decorre do disposto no inciso III do art. 71 da Constituição Federal, que estabelece que compete ao Tribunal de Contas da União apreciar, para fins de registro, a legalidade dos atos de admissão, assim como a concessão de aposentadoria, reforma ou pensão.
14. 	Nessa perspectiva, impõe-se reconhecer que referidos atos possuem natureza precária, razão pela qual, até que haja o efetivo julgamento e o consequente registro pela Corte de Contas, não há que se falar em direito adquirido, ato jurídico perfeito ou em proteção da confiança, tendo em vista a ausência de aperfeiçoamento e definitividade do ato.
11. Já em relação a existência de decisão transitada em julgado no processo judicial (Ação Ordinária n° 95.00.08958-0) , que reconheceu o direito da categoria ao reajuste de 3,17%, também entendo que este argumento foi detalhadamente analisado com a profundidade adequada no acórdão questionado, sendo despiciendo acrescentar qualquer complementação.
Pelas razões expostas, VOTO no sentido de que o Tribunal adote o Acórdão que ora submeto à deliberação deste Colegiado.
TCU, Sala das Sessões Ministro Luciano Brandão Alves de Souza, em 24 de setembro de 2019.
Ministro JOÃO AUGUSTO RIBEIRO NARDES 
Relator